【裁判字號】    92,簡上,10
【裁判日期】    920925
【裁判案由】    返還不當得利
【裁判全文】
臺灣臺北地方法院民事判決                          九十二年度簡上字第一０號
    上  訴  人  丙○○
    被  上訴人  台北市新隆國民住宅社區管理委員會
    法定代理人  乙○○
    訴訟代理人  甲○
右當事人間請求返還不當得利事件，上訴人對於中華民國九十一年十一月十一日本院
台北簡易庭第一審簡易判決，提起上訴，本院於九十二年八月二十八日辯論終結，判
決如下：
    主  文
原判決廢棄。
被上訴人應給付上訴人新台幣壹拾捌萬伍仟伍佰元，及自民國九十一年四月十七日起
，至清償日止，按年息百分之五計算之利息。
第一、二審訴訟費用由被上訴人負擔。
    事  實
甲、上訴人方面：
壹、聲明：如主文所示。
貳、陳述：除與原判決記載相同者，茲引用之外，補稱：
一、被上訴人非單純僅為台北市政府國宅處（下稱國宅處）之代理人，並具有非法人
    團體身分，應負擔公寓大廈管理條例中之法定責任。
二、按代理係指「代理人於代理權限內，以本人名義所為之意思表示，直接對本人發
    生效力。」且僅限於顯名代理原則，亦即，法律行為必須註明「本人」意旨，其
    目的在保護相對人，俾其知悉本人究為何人。意思表示非以本人名義為之者，縱
    有代理權限亦不成立代理，應由行為人自行負其責任，而學說或判例中，有所謂
    隱名代理，惟隱名代理之成立，必須為相對人明知或可得而知；本件被上訴人所
    為之各種法律行為，未曾表示本人究為何人，且於上訴人寄發存證信函時，亦置
    之不理，從未解釋其所為之各種法律行為係代理國宅處之行為，顯與隱名代理之
    構成要件不合，綜上所述，自形式外觀而論，被上訴人並非立於國宅處之代理人
    地位，而是自己之行為。
三、倘被上訴人為國宅處之代理人，其所為只能限於代理權限內，惟被上訴人之法律
    行為又非僅限於國宅處所委託之事項，諸如發給每戶住戶五千元、提供全體住戶
    免費收視第四台頻道、自請保全、代為清運垃圾、自行運用停場之收入等等，以
    上皆非國宅處所委託之事項，顯見被上訴人並非於代理權限內為法律行為。
四、被上訴人係由多數人所組成，並具有一定之組織、獨立財產、名稱、目的、事務
    所或營業所、設有對外代表團體之管理人或代表人，其以「台北市新隆國住宅社
    區管理委員會」名義對內或外為法律行為，諸如對外行文、管理公共使用物即電
    梯、抽水機環境清潔打掃、經費支出暨收取住戶每月繳納之各項管理費，以支付
    管理人員之薪津、水電費、停車（場）升降梯維護費、九十二年四月二十一日捐
    贈五千元及贊助媽祖聖誕千秋賀禮等等顯屬非法人團體。
五、依民法第五百三十一條規定並參酌學者王澤鑑及孫森焱之見解，處理權與代理權
    係兩種不同的制度，國宅處所授予應是處理事務之權限而非代理權；又依民法第
    五百三十二條、第五百四十條規定，本件被上訴人之各項事務應由國宅處督導，
    乃委任契約之當然，惟不因此表示被上訴人有代理權。
六、有關屋頂之修補，國宅處曾有函示依「國民住宅社區管理維護辦法台北市補充規
    定第十四條規定辦理」。被上訴人之全體委員並認同，而屋頂亦屬公用部分。
七、本件社區備用基金目前有一千二百萬元；停車場清潔費收入及銀行存款係存入管
    理委員會名下；國宅處有補助人事費用，其他項目因被上訴人有收入，國宅處未
    有補助；國宅修繕的經費來源共有三項，國宅處補助款只是其中一項。
八、新隆國宅之公共設施及維修，已於八十七年七月三十日由國宅處完成點交，依據
    國民住宅社區管理維護辦法台北市補充規定第十六條：「委員會．．．．執行社
    區年度計畫．．．．所需之經費，由住戶繳交之管理費、社區公共及服務設施收
    益，經委員會開會決議通過後動支。」至於社區公共設施之檢修、維護，所需費
    用除由社區百分之二點五提撥款支應外，也包括社區公共設施停車場收益。另依
    據台北市新隆國民住宅社區管理委員會組織章程第十一條規定，本會經費來源含
    社區地下室停車場管理費收入，本件社區停車場收入一年達一千四百萬元以上。
參、證據：除援用原審立證方法外，補提出上訴人八十九年十月二十七日之通知函暨
    收據、存證信函、被上訴人北市新隆字第一一四二號函、被上訴人九十年暨九十
    一年度決算執行表、被上訴人九十二年四月份經費收支明細表，會議紀錄、臺北
    市國民住宅處北市宅管字第０９２３１３２８７００號函、北市宅管字第８７２
    ２９６３６００號函、北市宅管字第０９１３０８２０５００號函、台北市新隆
    國民住宅社區管理委員會組織章程等為證。
乙、被上訴人方面：
壹、聲明：駁回上訴。
貳、陳述：除與原判決記載相同者，茲引用之外，補稱：
一、系爭房屋屬台北市新隆國民住宅社區，本件系爭房屋既為國民住宅，依法理應適
    用國民住宅條例，而非受公寓大廈管理條例所拘束；按內政部依國民住宅條例第
    十八條第一項規定，發布國民住宅社區管理維護辦法，其中有關國民住宅公用部
    分及社區設施之檢修、維護事項、國民住宅之管理維護費用，均有明文規定，亦
    即，出售國民住宅公用部分及社區設施之檢修、維護及清潔，所需費用由該社區
    專用管理維護費用項下支應；台北市政府為執行台北市國民住宅社區之管理維護
    ，特依上開管理辦法第十一條之規定，訂定國民住宅社區管理維護辦法台北市補
    充規定，依據該補充規定第十四條第一項規定，委員會經國宅處之委託得辦理國
    宅公用部分及社區設施（備）之檢修、維護事項，且前開補充規定已明白指出，
    國宅處輔導各國宅社區住戶成立之住戶社區管理委員會，僅有協助國宅處行使向
    上開管理維護費用之義務。因之，被上訴人僅具有國宅處之代理人身分，實際之
    管理維護權利義務關係，仍存在於國民住宅承購戶與國宅處之間；又國宅處對於
    國宅公用部分之修繕費用，並非全額支應，而採部分補助，因此被上訴人社區管
    理委員會始決議分三級補助，因此，被上訴人並無任何之不當得利；至於被上訴
    人所運作之各種行為，究有無逾越國宅處所規定之權限，係屬被上訴人與國宅處
    間之事與本案無關。
三、停車場清潔費收入來源作其他用途或公用支出，停車場是屬於公設的一部分，國
    宅處授權由被上訴人等管理維護。
四、本案所爭執上訴人自行僱工修繕部分屬於公設不爭執。共同使用部分被上訴人可
    以修繕，亦可由利害關係人自行修繕，由被上訴人補助，而屋頂公設維修補助比
    例係照國宅處當初撥款與總屋頂之比例計算出來；頂層平台是共同使用，通常由
    頂層的人使用，其他樓層的人通常不會去使用，上訴人既住在最頂，就要忍受漏
    水的風險。
五、國宅處每年皆有編列預算，但不清楚補助之項目；國宅處有一筆關於屋頂的修繕
    費用約一百八十幾萬元，有編列預算，並於八十七年間移交予被上訴人。
參、證據：提出被上訴人九十二年五月份經費收支明細表等為證。
    理  由
一、本件上訴人即原審原告起訴主張：其所有座落台北市○○○路一一六巷一三號十
    二樓之房屋，係屬台北市新隆國宅集合式住宅，被上訴人受國宅處委託處理社區
    公共設施之管理維護，因屬公共設施之屋頂漏水，被上訴人卻拒絕修繕，上訴人
    自行雇工修繕，計支出十八萬五千五百元，因本於無因管理之法律關係，求為命
    被上訴人給付上開款項及遲延利息之判決。被上訴人即原審被告則以：台北市新
    隆國民住宅當初興建費用係由台北市政府國宅基金中支付，故公共設施之維護修
    繕亦由國宅處負責，所需經費由國民住宅社區管理維護基金費用下支應，被上訴
    人僅係受託管理維護，是修繕義務人為國宅處，並非被上訴人；又國宅處於八十
    七年間雖將公共設施點交由被上訴人管理維護，但當初國宅處對於公共設施之維
    護修繕並非全額補助，故被上訴人受點交後，決議補助金額限制每平方公尺八百
    元，分三級補助，不限修漏次數，採累計金額，超過額度即不再補助，上訴人於
    八十三年間已申請補助四萬七千五百五十元，此次申請補助已逾額度等語，資為
    抗辯。
二﹑上訴人主張其所有座落台北市○○○路一一六巷一三號十二樓之房屋，係屬台北
    市新隆國宅集合式住宅，而被上訴人受國宅處委託處理社區公共設施之管理維護
    ，因上訴人所有之上開房屋屬公共設施之屋頂漏水，經上訴人請求被上訴人修繕
    ，為被上訴人所拒絕，上訴人乃自行雇工修繕，共支出十八萬五千五百元，有存
    證信函﹑被上訴人回覆函﹑照片﹑收據及送貨單等為憑，並為被上訴人所不爭執
    ，堪認為真實。
三﹑本件所爭執者，乃修繕義務人究係被上訴人或國宅處？被上訴人決議補助屬公共
四、查被上訴人係台北市政府住宅處，依據國民住宅條例第六條之規定，輔導成立之
    社區管理組織，並依該條例第八條之規定及國民住宅社區管理維護辦法台北市補
    充規定第十四條第一項之規定，受台北市政府國宅處委託辦理社區公用部分之檢
    修﹑維護工作，此為被上訴人所自認。雖依上開條例第九條之規定，國民住宅之
    管理維護費用，應由直轄市及縣（市）國民住宅主管機關設置國民住宅管理維護
    基金保管支用，故新隆社區公共設施之管理維護，所需經費前由國民住宅社區管
    理維護基金費用下支應，統籌補助，但被上訴人利用社區公共設施當作停車場之
    龐大營業收入，向未繳交國宅處，此為被上訴人所不爭執。可知，被上訴人享受
    使用公共設施之利益，義務卻由國宅處負擔，嚴重扭曲國民住宅管理條例制定之
    本意。因此國宅處斟酌被上訴人之收支狀況，認被上訴人對於公共設施之管理維
    護既有能力自理﹑自治，乃於八十七年七月三十日完成公共設施點交，責由被上
    訴人自行管理維護，並自管理維護基金中提撥一千三百九十一萬六千二百元交予
    被上訴人供公共設施往後長期管理維護經費，上開提撥之款項，其中屋頂維修部
    分有一百八十餘萬元，亦為被上訴人所不爭執，並有國宅處八十七年八月十二日
    函附卷為憑。國宅處既已就新隆社區公共設施之收益﹑管理維護事項，全權交由
    被上訴人自行處置，而被上訴人亦同意而接受點交，是國宅處自點交後，被上訴
    人即成為公共設施之直接管理維護義務人，而非僅受託管理維護者，國宅處因而
    亦不再自管理維護基金按年統籌編列補助新隆社區之公共設施管理維護之補助費
    用。由上可知，被上訴人既係公共設施之直接管理維護義務人，上訴人因屬公共
    係，辯稱：其僅係國宅處之代理人，上訴人可以請求被上訴人修繕，若被上訴人
    不修繕，上訴人應向國宅處請求云云，委無可採。
五﹑次須斟酌者，乃被上訴人依照國宅處點交時之補助撥款與總屋頂之比例，限制屋
    頂修繕之補助限制之委員會決議，對於上訴人有無拘束力？按基於社區之自治﹑
    自理，社區管理委員會於受住戶授權之範圍內，訂定管理規則或就管理事項所為
    之決議，原則上應承認其效力，但如逾越受授權之權限，或其管理規則﹑決議事
    項牽涉住戶之權益，而有顯失公平之情形，即不得有所限制，而不承認其效力。
    關於僅與少數住戶有密切關係之公共設施之維護，所需修繕經費應由何人負擔，
    或應如何分攤，方符合公平，而認其規則或決議之效力，應就各社區之經費來源
    是否充裕及其如何運用經費等具體情況而定，無法一概而論。查被上訴人之社區
    結餘基金，達一千二百餘萬元，為被上訴人所不爭執，依九十一年度之預算計畫
    ，歲入預算為一千五百三十五萬八千元，其來源為公共設施供停車場之營業收益
    一千四百一十萬元﹑存款利息四十萬元﹑會務補助款暨會務人員補助八十五萬八
    千元，可知被上訴人乃一收入來源充裕之社區，對於公共設施之維護﹑修繕並非
    無能力負擔；而其歲出預算人事費用達六百三十一萬五千元，所編列支出公共設
    施之維護費用，不足四百萬元，但與公共設施之維護﹑美化﹑清潔或社區安全無
    關之「有線電視收視費」竟高達二百五十二萬元，有預算表在卷為憑，被上訴人
    甚或曾發給每戶五千元之福利金，有報載為證，亦為被上訴人所不爭執。顯然被
    上訴人之社區經費來源因充裕無虞，故於支出項目有浮濫之情事，甚大量用於與
    國宅處委託管理之事項無關或不必要之支出，斯有違國宅處當初將公共設施委託
    被上訴人直接管理維護並自由運用經費來源之本意，又上訴人請求修繕所需之花
    費，僅十八萬五千五百元，亦非被上訴人所無法負擔，卻認「上訴人既然住在最
    頂層，就要忍受漏水之風險」為由，決議限制屋頂修繕之補助款，其不當侵害少
    數住戶之財產權，顯失公平甚明，而違背公共秩序及善良風俗應有之評價界限，
    被上訴人之決議對於上訴人自不生何拘束力，被上訴人以委員會之決議為詞，所
    為之抗辯，顯無理由，而無可採。
六﹑按集合式住宅屋頂漏水，所受害最大者，固為頂層之房屋所有權人，但長久漏水
    而不予修繕，最終受害者將係全體住戶，而被上訴人管理委員會成立之本旨，乃
    在服務全體住戶，受委任為全體住戶謀最大之利益，對於有修繕義務之本件屋頂
    漏水，卻拒絕修繕，顯違背受託內容，上訴人自行雇工修繕，雖違反被上訴人之
    意思，但係為被上訴人盡公益上之義務，上訴人依照民法第一百七十六條第一項
    ﹑第二項之規定，請求被上訴人給付因無因管理所支出之必要且有益之費用，及
    遲延利息，為有理由，應予准許。
七、綜上所述，上訴人之主張為可採，被上訴人之抗辯為無可取。從而，上訴人本於
    無因管理之法律關係，請求被上訴人給付十八萬五千五百元，及自起訴狀繕本送
    達翌日起（原審疏未送達起訴狀繕本予被上訴人，但被上訴人於九十一年四月十
    六日已閱覽卷宗，有閱卷聲請書附卷可稽，顯已知悉上訴人請求內容，於該日視
    為受起訴狀之送達，利息應自翌日即九十一年四月十七日起算）至清償日止，按
    年息百分之五計算之利息，為有理由，應予准許。原審為上訴人敗訴之判決，尚
    有未洽。上訴意旨指摘原判決不當，求予廢棄改判，為有理由。爰由本院予以廢
    棄改判，如主文第二項所示。
八﹑兩造其餘主張及所提證據與本院上開論斷無涉或無違，不予贅述。
九、據上論結，本件上訴為有理由，依民事訴訟法第四百三十六條之一第三項、第四
    百五十條、第七十八條，判決如主文。
中      華      民      國    九十二    年      九      月    二十五    日
                                           民事第六庭審判長法官 林惠瑜
                                                           法官 黃蓓蓓
                                                           法官 侯水深
右為正本係照原本作成。
本判決不得上訴。
中      華      民      國    九十二    年      九      月    二十七    日
                                                         書記官 林秀妙


司法院資訊處製作；財團法人民間司法改革基金會備份。
